【裁判字號】    98,自,34
【裁判日期】    991217
【裁判案由】    詐欺
【裁判全文】
臺灣高雄地方法院刑事判決                98年度自字第34號
自  訴  人  江添榮
自訴代理人  吳文豊律師
被      告  徐裕雄
            王永全
上列被告等因詐欺等案件，經自訴人提起自訴，本院判決如下
：
    主  文
王永全、徐裕雄均無罪。
    理  由
一、自訴意旨略以：被告徐裕雄係坐落高雄縣仁武鄉○○段695
    地號（面積927.4 平方公尺、權利範圍全部）及同段697 地
    號（面積108.66平方公尺、權利範圍6 分之1 ）等2 筆土地
    （下稱系爭土地）之所有權人，被告王永全則係受被告徐裕
    雄委託，代理處理系爭土地買賣事宜之人。詎被告2 人竟共
    同意圖為自己不法之所有，明知系爭土地已於民國96年2 月
    14日設定最高限額抵押權予高雄縣仁武鄉農會【金額新臺幣
    （下同）819 萬元】，並於同年2 月15日向該農會借款630
    萬元，竟於96年7 月27日，由被告王永全代理被告徐裕雄，
    與自訴人江添榮就系爭土地簽訂買賣契約，將系爭土地以91
    5 萬元之價格賣給自訴人，並於買賣契約書第4 條保證土地
    產權清楚；第10條保證如有設定抵押權利時，應於完成登記
    3 日內辦妥塗銷登記，使自訴人陷於錯誤，而依約交付價款
    ，該土地並於96年9 月13日移轉登記予自訴人，詎被告2 人
    並未依約於移轉登記後3 日內即96年9 月15日清償抵押債務
    ，並塗銷抵押權，嗣因被告徐裕雄自98年3 月15日起未依約
    繳納上開借款之本息，高雄縣仁武鄉農會於98年9 月7 日以
    存證信函通知自訴人，自訴人始知受騙等情。因認被告2 人
    共同涉犯刑法第339 條第1 項詐欺取財罪嫌等語。
二、按被告以外之人於審判外之言詞或書面陳述，除法律有規定
    者外，不得作為證據，刑事訴訟法第159 條第1 項定有明文
    ，此即學理上所稱之「傳聞證據排除法則」，而依上開法律
    規定，傳聞證據原則上固無證據能力，但如法律別有規定者
    ，即例外認有證據能力。又按被告以外之人於審判外之陳述
    ，雖不符同法第159 條之1 至之4 之規定，而經當事人於審
    判程式同意作為證據，法院審酌該言詞陳述或書面陳述作成
    時之情況，認為適當者，亦得為證據。當事人、代理人或辯
    護人於法院調查證據時，知有第159 條第1 項不得為證據之
    情形，而未於言詞辯論終結前聲明異議者，視為有前項之同
    意，同法第159 條之5 第1 項、第2 項定有明文。查本判決
    下列所引用之證據，其中傳聞證據部分，或經被告2 人、自
    訴人及自訴代理人於本院審判程序中同意作為證據使用（見
    本院自字卷第82頁倒數第8 行以下至第82頁背面第8 行、第
    93頁第9 行以下至第96頁第11行、第18 1頁背面第9 至13行
    ）；或因被告2 人未於言詞辯論終結前，聲明異議（見本院
    自字卷第181 頁背面第14行以下），本院審酌該等傳聞證據
    作成時之狀況，並無違法或不當等不宜作為證據之情形，依
    前開說明，均得作為證據。
三、按犯罪事實應依證據認定之，無證據不得認定犯罪事實；不
    能證明被告犯罪者，應諭知無罪之判決，刑事訴訟法第154
    條第2 項及第301 條第1 項前段分別定有明文。次按認定不
    利於被告之事實，須依積極證據，茍積極證據不足為不利於
    被告事實之認定時，即應為有利於被告事實之認定，更不必
    有何有利之證據；又被告否認犯罪事實所持之辯解，縱屬不
    能成立，仍非有積極證據足以證明其犯罪行為，不能遽為有
    罪之認定（最高法院30年上字第816 號判例、30年上字第18
    31號判例參照）。復按刑事訴訟法第161 條第1 項亦規定，
    檢察官就被告犯罪事實，應負舉證責任，並指出證明之方法
    ，是檢察官對於起訴之犯罪事實，應負提出證據及說服之實
    質舉證責任，倘其所提出之證據，不足為被告有罪之積極證
    明，或其指出證明之方法，無從說服法院以形成被告有罪之
    心證，基於無罪推定之原則，自應為被告無罪判決之諭知（
    最高法院92年台上字第128 號判例意旨亦揭櫫甚詳）。又刑
    法第339 條詐欺罪之成立，以意圖為自己或第三人不法之所
    有，以詐術使人陷於錯誤，而將本人或第三人之財物交付，
    或得財產上不法之利益或使第三人得之為要件。所謂以詐術
    使人交付或得財產上不法之利益，係由於被施用詐術而陷於
    錯誤所致，若行為人所用方法，不能認為詐術，亦不致使人
    陷於錯誤，即不構成該罪（最高法院46年台上字第260 號判
    例參照）。至於債務人於債之關係成立後，如有未依債之本
    旨履行民事債務之情形，在一般社會經驗上可能之原因甚多
    ，縱令是出於惡意不為履行，苟無足以證明其在債之關係發
    生時，自始即具有不法所有意圖之積極證據，亦僅能令負民
    事之債務不履行責任，依刑事訴訟法第154 條規定，尚不得
    據此債信違反之客觀事態，而認定債務人原有詐欺取財或詐
    欺得利之犯意。
四、自訴意旨認被告2 人共同涉犯詐欺取財罪嫌，無非以不動產
    買賣契約書、土地所有權狀、高雄縣仁武鄉農會存證信函等
    件為其主要論述之依據。訊據被告2 人均堅決否認有何詐欺
    取財犯行，被告徐裕雄辯稱：伊只是系爭土地之登記名義人
    ，不知道系爭土地買賣之事，沒有經手任何系爭土地買賣事
    宜等語。被告王永全則以：原先與被告徐裕雄之父共有系爭
    土地，但因被告徐裕雄之父跳票後，系爭土地變成其單獨所
    有，雖以系爭土地向仁武鄉農會貸款，但目前仍陸續清償系
    爭土地之抵押貸款，並無詐欺取財之犯行等語置辯。經查：
  (一)96年9 月13日前，系爭土地係登記為被告徐裕雄所有。被告
    王永全以被告徐裕雄代理人之身分，於96年7 月27日與自訴
    人簽訂買賣契約，以915 萬元之價格，將系爭土地出賣與自
    訴人。買賣價金部分，約定於96年7 月27日給付200 萬元；
    備件款於96年8 月26日給付600 萬元；尾款為110 萬元，被
    告徐裕雄應於備件款收付後3 日內清償農會貸款。另該系爭
    土地買賣契約書第4 條約定：出賣人保證系爭土地於買賣契
    約成立後，有發生來歷不明，或是產權、債務上等糾紛時，
    出賣人應負全部責任。第10條約定：系爭土地如有設定抵押
    權登記者，限於完成登記3 日內，辦理抵押權塗銷登記等語
    。嗣自訴人先於96年7 月27日給付200 萬元；繼於96年8 月
    17日給付150 萬元；再於96年8 月27日給付450 萬元（上開
    款項均於給付日開立同額支票，其中96年8 月27日部分，計
    開立3 張支票，金額各為100 萬元、100 萬元及150 萬元）
    ；復於96年9 月21日給付尾款110 萬元，均由被告王永全收
    受。而系爭土地亦於96年9 月13日辦畢所有權移轉登記予自
    訴人之配偶王秋媜。又系爭土地於96年2 月14日設定登記最
    高限額抵押權與高雄縣仁武鄉農會，金額為819 萬元（設定
    義務人為被告徐裕雄），嗣於96年2 月15日，被告徐裕雄以
    借款人名義，邀同徐良得為連帶保證人，向高雄縣仁武鄉農
    會借款630 萬元，而上開借款截至99年2 月21日止，尚有應
    繳本金334 萬2,099 元，並自99年9 月21日起至清償日止，
    按年息2.74計算之利息，暨逾期在6 月以內部分，按上開利
    率10 %，逾期超過6 月部分，按上開利率20% 計算之違約金
    未為清償；被告徐裕雄、王永全於辦畢所有權移轉登記即96
    年9 月13日起3 日內，確未清償上開借款，亦未塗銷抵押權
    登記等情，業據被告王永全、徐裕雄自承在卷（見本院審自
    卷第52頁背面倒數第5 行以下至第53頁第10行）。此外，復
    有不動產買賣契約書、系爭土地所有權狀、土地登記謄本及
    高雄縣仁武鄉農會99年7 月2 日仁鄉農信字第0990000533號
    函附借據、還款明細、大眾銀行99年7 月6 日（99）眾營作
    管密發字第6233號函、高雄市第三信用合作社99年7 月13日
    高三信社秘文字第2480號函及檢附支票影本、兆豐國際商業
    銀行三多分行99年7 月26日（99）兆銀多字第183 號函及檢
    附支票影本、臺灣銀行鳳山分行99年8 月17日鳳山營字第09
    950021561 號函及檢附交易明細在卷可稽（見本院審自卷第
    3 至13頁、第35至40頁；自字卷第49頁以下、第60至63頁、
    第68至71頁、第161 至162 頁）。上開事實，堪以認定。
  (二)被告徐裕雄僅係系爭土地之所有權登記名義人，並沒有參與
    系爭土地買賣過程。系爭土地買賣及簽約均由被告王永全與
    自訴人洽談，買賣契約之價金係由被告王永全收取，相關被
    告徐裕雄之印鑑章、證件等均由被告王永全使用。關於以系
    爭土地作為擔保，於96年2 月15日向仁武鄉農會貸款630 萬
    元部分，實際上係由被告王永全貸得使用，並由被告王永全
    繳納本息等情，業據證人王永全於本院審理中證述明確（見
    本院自字卷第182 頁背面第20至26行、第183 頁第18至22行
    ）。核與自訴人於本院準備程序及審理中自陳：知道系爭土
    地不是被告徐裕雄的，簽約時被告徐裕雄沒有出面也沒有在
    場，是被告王永全出面，簽約款、期中款是交付被告王永全
    等語（見本院審自卷第22頁背面倒數第6 行、第23頁第17至
    22 行 、第24頁背面第3 行、自字卷第87頁背面第5 至8 行
    ）相符。且參諸上開系爭土地不動產買賣契約書出賣人欄、
    交款備忘錄收款人簽章欄之簽名，均係被告王永全代理被告
    徐裕雄簽名，如被告徐裕雄係本人親自洽談並簽約，由其自
    己簽收即可。足認被告徐裕雄雖係系爭土地所有權人，但僅
    係登記名義人，確未參與本件系爭土地買賣之接洽、訂約過
    程甚明。
  (三)被告王永全於系爭土地辦畢所有權移轉登記後3 日內，雖未
    清償高雄縣仁武鄉農會抵押借款，並辦理塗銷抵押權登記。
    惟本院審酌：
  自訴人於本院準備程序時自承：買賣系爭土地時，不知道系
    爭土地有設定抵押給仁武鄉農會，亦沒有調謄本確認，是接
    到農會存證信函催繳貸款時才知悉等語（見自字卷第24頁背
    面第13至20行）。固核與被告王永全於本院審理中供稱：之
    前沒有跟自訴人講過農會貸款事宜，且因有正常繳款，自訴
    人應該是到農會通知的時候，才知道抵押權沒有塗銷，且98
    年7 月前，自訴人亦沒有詢問抵押權塗銷辦理情形等語相符
    （見自字卷第91頁背面第2 至23行）。然觀之系爭土地不動
    產買賣契約書，關於第2 條部分，已載明「甲方（即被告徐
    裕雄）需於備件款收付後3 日內清償農會貸款」等語，業如
    前述。顯見被告王永全代理被告徐裕雄與自訴人簽訂買賣契
    約書時，應未刻意隱瞞該土地曾向農會辦理抵押貸款，否則
    又豈會記載清償農會貸款之旨。從而，縱自訴人不知系爭土
    地曾設定抵押權，且尚未塗銷，但經由代書將清償農會貸款
    列為契約條款，足認被告王永全應未故意不告知抵押權設定
    之事實。是尚難認被告王永全施用詐術，使自訴人陷於錯誤
    而訂約。
  又系爭土地買賣契約第2 條、第10條及特約事項約定，不論
    98年8 月26日是否已經辦妥移轉登記，自訴人負有給付600
    萬元備件款之義務，而被告王永全依約收受之該款項，係依
    契約規定，且嗣後依約將系爭土地移轉登記予自訴人指定之
    人，縱被告王永全未依約辦理塗銷抵押權登記，在抵押債務
    仍歸屬於被告王永全（名義人係被告徐裕雄）下，能否認被
    告王永全有詐欺之犯意，已非無疑。
  被告王永全供稱：於98年8 月26日前，即因缺錢提早向自訴
    人收取600 萬元備件款，當時是向自訴人講說有欠錢，請自
    訴人先付錢，自訴人同意，就將錢交付，沒有要求自訴人不
    要辦理抵押權塗銷登記，只告知會儘快處理等語（見自字卷
    第84頁倒數第1 行至第84第7 行）。核與自訴人自承：被告
    王永全說需要用錢，請其先給付等語相符（見自字卷第84頁
    背面第21至23行）。足認被告王永全係以其缺錢為由，向自
    訴人收取土地價款。自訴人嗣雖於本院審理時證稱：被告王
    永全稱賴其水欠錢，叫其先把錢給賴其水等語（見自字卷第
    87頁第11至19行）。然自訴人於本院同日審理時亦證稱：被
    告王永全從訂約到取款都沒有說過系爭土地是賴其水的土地
    ，其以為系爭土地是賴其水的等語（見自字卷第86頁背面第
    19至23行）。被告王永全於訂約至取款過程，既認系爭土地
    為其所有，且不知自訴人誤認系爭土地係賴其水所有，其本
    於所有權人之地位，要求自訴人付款，在自訴人亦未主動陳
    述是否係賴其水需錢使用下，實無向自訴人佯稱係賴其水缺
    錢，請自訴人付款之必要。實難認被告王永全曾向自訴人佯
    稱：賴其水需錢使用等語，並進而認被告王永全有施用詐術
    之行為。再者，被告王永全以缺錢為由，向自訴人要求給付
    土地款，顯見自訴人亦得知被告王永全應非將該款項用以清
    償貸款，以便塗銷抵押權，亦難認被告王永佯以塗銷抵押權
    為由，向自訴人請求土地款。
  另被告王永全於96年2 月15日，以系爭土地向仁武鄉農會抵
    押借款630 萬元（名義人：被告徐裕雄），至99年7 月2 日
    止，應繳本金餘334 萬2,099 元，已如前述。而上開貸款之
    本息，均由被告王永全繳納，自98年3 月15日起雖發生未按
    時繳款之情形，但截至99年5 月13日止，被告王永全仍陸續
    繳納本息，未經仁武鄉農會進行抵押物拍賣抵償程序，且自
    訴人迄今未曾繳納過本息之事實，業據自訴人於本院審理時
    所自承（見自字卷第92頁倒數第2 行）。此外，復有仁武鄉
    農會99年7 月2 日仁鄉農信字第0990000533號函檢附繳款金
    額電腦明細單、放款交易電腦明細單、放款本金利息收入傳
    票在卷可稽（見自字卷第49至59頁、審自卷第57頁）。足徵
    自訴人並無因上開借款而增加負擔，且抵押欠款金額已減少
    至33 4萬餘元，可知被告王永全訂約之初，即有意負擔貸款
    ，如有詐騙金錢之意圖，又豈會收受款項後，仍完成所有權
    移轉登記，復盡力繳納本息，並將高雄縣美濃鎮○○段1155
    、1159、1161、1163、1165地號等土地抵押權讓與登記予自
    訴人所指定之人供擔保【有協議書、抵押權移轉契約書、他
    項權利證明書及土地登記謄本在卷可稽（見審自卷第33至34
    頁、自字卷第26至27之1 頁、第100 至104 頁）】。足徵被
    告王永全初始並無自己不法所有之意圖。從而，被告王永全
    主觀上並無不法所有之意圖，客觀上亦未施用詐術，核與詐
    欺取財罪之構成要件不符，本件純因被告王永全週轉不靈所
    致，無法因未完全繳清貸款，即認被告王永全有詐欺犯行。
  (四)綜上，被告徐裕雄、王永全應無詐欺取財罪嫌甚明。此外，
    復查無其他積極證據足資認定被告有自訴人所指之犯行，揆
    諸前開法條及判例意旨，不能證明被告徐裕雄、王永全犯罪
    ，依法應為無罪判決之諭知。
據上論斷，應依刑事訴訟法第343 條、第301 條第1 項前段，判
決如主文。
中    華    民    國    99    年    12    月    17    日
                  刑事第四庭  審判長法  官  方百正
                                    法  官  葉文博
                                    法  官  謝文嵐
以上正本證明與原本無異。
如不服本判決應於收受判決後10日內向本院提出上訴書狀，並應
敘述具體理由。其未敘述上訴理由者，應於上訴期間屆滿後20日
內向本院補提理由書( 均須按他造當事人之人數附繕本) 「切勿
逕送上級法院」。
中    華    民    國    99    年    12    月    17    日
                                    書記官  鄒秀珍

司法院資訊處製作；財團法人民間司法改革基金會備份。
